臺灣高等法院刑事判決　　　　　　　　　　　　　九十二年度上訴字第三九五二號
　　上　訴　人
　　即　被　告　戊○○
　　上　訴　人
　　即　被　告　丁○○
　　右二人共同
　　指定辯護人　本院公設辯護人　甲○○
　　上　訴　人
　　即　被　告　乙○○
　　選任辯護人　蔡榮德　律師
右上訴人因強盜等案件，不服臺灣桃園地方法院九十一年度訴字第一八二七號，中華
民國九十二年七月七日第一審判決（起訴案號：臺灣桃園地方法院檢察署九十一年度
偵字第三九九四號、第一九二八八號），提起上訴，本院判決如左：
    主  文
原判決撤銷。
丁○○共同以非法方法剝奪人之行動自由，處有期徒刑陸月，如易科罰金，以參佰元
折算壹日，鋸子壹支沒收。
戊○○、乙○○無罪。
    事  實
一、緣乙○○綽號阿龍，於九十年十一月二十一日左右，得知友人戊○○位於桃園縣
    平鎮市○○路一○○號住處部分水電工程待作，乃介紹丙○○為之處理，嗣於施
    作期間，屋主丁○○誤以為其向婆婆駱玉葉所借，準備用以修繕房子之四十萬元
    遭竊（該筆款項嗣後於丁○○住處房間內之棉被櫥中尋獲），因懷疑係丙○○所
    為，遂夥同其真實姓名年籍不詳之成年友人『長腳』，以傷害及妨害自由之方法
    逼迫丙○○償還。丁○○與『長腳』二人，乃共同基於傷害及妨害自由之犯意聯
    絡，事前謀議，而推由丁○○於同月二十八日上午，電話聯絡丙○○，託詞請其
    幫忙購買天花板材料以便釘好後由其接續完成最後之水電工作，丙○○不疑有他
    而與之前往姜毅忠經營之材料行幫忙選購，選購完畢後，丙○○並應丁○○之請
    託於是日下午一時許至丁○○住處幫忙收取材料；屆時，丙○○見姜毅忠卸貨已
    畢卻仍未見丁○○，遂以電話聯絡其返家處理；未幾，丁○○與「長腳」二人自
    外駕車返抵後，即照原議由『長腳』先以其所有鐵鋸毆擊丙○○臉部，致其受有
    臉部擦傷，再以鋸子指揮強迫丙○○上前址二樓房間而剝奪其行動自由，丙○○
    上二樓房間後，『長腳』即要求丙○○將其自丁○○處竊得之四十萬元拿出來，
    並再以鋸子毆其左腳，致其受有左腳撕裂傷，丙○○雖一再堅稱並未偷取該筆金
    錢，惟『長腳』仍以追贓之目的而強行搜取丙○○隨身之皮包及內有之第一商業
    銀行 (帳號00000000000)金融卡等物品，並於逼使丙○○供出提款
    密碼「１２３５」，雖丙○○言明該帳戶已終結，猶推由丁○○看守丙○○，『
    長腳』隨即外出使用金融卡提款，但該卡帳戶果然已於九十年十一月七日終結，
    致『長腳』無所獲。丙○○亦於確定「長腳」外出後，即趁機逃離，始結束長約
    九十分鐘之私行拘禁，並報警前往查獲，計被剝奪行動自由約九十分鐘。
二、案經被害人丙○○訴由桃園縣警察局大園分局報請台灣桃園地方法院檢察署檢察
    官偵查起訴。
    理  由
本件判決理由分二部分說明之：
甲、丁○○部分：
一、經查：
  (一)右揭告訴人因被懷疑偷竊而遭被告丁○○及『長腳』二人強討金錢、毆打成傷、
    被迫上至被告丁○○住處二樓房間及金融卡為「長腳」強行取走等情，業據告訴
    人丙○○指陳歷歷（均詳見偵查卷第二十一頁、第九十七頁、第一七六頁，原審
    卷第一０四頁、第一０五頁、第一０七頁，本院卷第一二四頁、第一二五頁、第
    一二六頁、第一二八頁），並有診斷證明書及銀行帳戶支出明細七紙在卷為憑（
    見偵查卷第二十二頁、第一００頁至第一０六頁）。
  (二)另勾稽告訴人歷次之指陳；同案共同被告戊○○於警訊時之供述：「伊太太將錢
    不見之事告訴『長腳』，所以在許元人來時『長腳』才會動手毆打許元人並搶走
    其財物，其他人均未動手，由『長腳』逼問丙○○提款卡密碼」等語（詳見偵查
    卷第四頁）、於偵查時之供述：「伊太太說掉四十萬元，伊沒叫丙○○還錢，是
    伊太太叫他來的，事前不知她叫他來，有伊與伊太太在場，乙○○不在場，當時
    丙○○說沒拿四十萬」，「丙○○來做水電後，約一週發見掉四十萬元，才又請
    他來，是『長腳』打丙○○」等語（詳見偵查卷第九十一頁，第一六八頁）、於
    原審審理時之供述：「那天只有『長腳』動手打丙○○」等語（詳見原審卷第一
    四五頁）、於本院審理時之供述：「被害人之傷勢是『長腳』所打，與伊等沒有
    關係」，「伊沒有去領丙○○帳戶裏的錢」等語（見本院卷第九十八頁，第一二
    二頁）；同案共同被告乙○○於警訊時之供述：「戊○○打電話稱住家失竊四十
    萬元，要伊過去，伊去時，見戊○○、『長腳』在質問丙○○有無竊取之事，過
    不久，『長腳』持鋸子毆打丙○○，在場還有戊○○太太，後來他被帶上二樓，
    我未上二樓，不知戊○○、『長腳』有搶他財物」等語（見偵查卷第一一三頁，
    第一一四頁）、於偵查時之供述：「戊○○當天中午來電告訴伊掉四十萬元，問
    是否丙○○偷的，伊同時間趕去看情形，丙○○不知何人通知來的，伊在場沒說
    話，戊○○的朋友（指『長腳』）有出手打丙○○」等語（見偵查卷第一０九頁
    ）、於原審時之供述：「戊○○打電話給伊，說家裏掉了四十萬，懷疑是丙○○
    偷的，伊一到戊○○家，看到戊○○在樓下問丙○○有沒有拿，戊○○沒有打他
    ，『長腳』有打丙○○，伊也有看到『長腳』拿丙○○皮包，伊離開時皮包是在
    『長腳』手上」等語（均詳見原審卷第五十九頁，第六十頁，第六十一頁，第六
    十二頁）、於本院審理時之供述：「戊○○伊錢不見，打電話給伊，伊只問許文
    良是否有偷錢，伊沒有打丙○○，是『長腳』打的」等語（詳見本院卷第一二二
    頁）；及被告丁○○於偵查時之供述：「是伊叫丙○○來的，只有『長腳』打他
    ，是『長腳』個人行為，與其他人皆無關」等語（詳見偵查卷第一七九頁）、於
    原審審理時之供述：「丙○○來工作沒幾天，伊就發現錢不見了」，「伊等是請
    丙○○來釐清一下，伊不知道為什麼『長腳』會打他」，「『長腳』是伊用伊的
    手機打的」等語（見原審卷第一０八頁，第一一０頁）、於本院審理時之供述：
    「提款卡是丙○○自己交給『長腳』的」，「伊並不知道『長腳』會動手打丙○○」等語（詳見本院卷第九十八頁，第一二三頁）。固對於九十年十一月二十八
    日下午一時後，告訴人在被告戊○○住處發生遭人毆打成傷、剝奪行動自由、強
    行取走金融卡等情，究那幾人在場、有無人強行取走告訴人金融卡及最後持提款
    卡前往提領現金未果者又為誰一事，雖有不同，然對於被告丁○○確因金錢遭竊
    疑係告訴人丙○○所為始找來告訴人、案發當天被告三人與『長腳』均係為質問
    告訴人而在場、『長腳』確有毆打告訴人及將告訴人帶上二樓房間質問有無竊取
    金錢與長腳強取告訴人皮包等情之基本事實，則無歧異，自堪認屬實；又『長腳
    』及丙○○皆係被告丁○○所找來之事實，復經共同被告戊○○供述明確，且亦
    為被告丁○○所自承；而告訴人丙○○之皮包既係遭『長腳』所強行取走，且『
    長腳』逼問丙○○提款卡密碼之情，亦據共同被告戊○○供述詳實，並核與告訴
    人丙○○之指訴相符，則嗣後能持該提款卡前往提款者，自顯唯『長腳』亦甚明
    。
  (三)綜上所析，被告丁○○係因懷疑所失現金係告訴人丙○○所竊，遂與『長腳』共
    謀，由丁○○引誘告訴人前來，繼由『長腳』施以暴力，強押告訴人上二樓，剝
    奪其行動自由，並為追贓之目的而強取告訴人之提款卡持以提領現金未果等情，
    事證已臻明確，被告丁○○之犯行，足堪認定。被告所辯：「伊僅係請丙○○來
    釐清一下，伊不知道為什麼『長腳』會打他」，「『長腳』打丙○○，是『長腳
    』個人行為，與伊無關」，「沒有人強拿丙○○的皮包、金融卡」，「提款卡是
    丙○○自己交給『長腳』的」云云，顯係卸責之詞，均不足採。
二、另按刑法上之強盜罪，以有為自己或第三人不法所有之意圖為構成要件之一，若
    奪取財物係基於他種目的，而非出於不法所有之意思者，縱其行為違法，要不成
    立強盜罪，此最高法院二十一年上字第一八號著有判例。本案經查，被告丁○○
    係因主觀上以為其向婆婆駱玉葉所借，準備用以修繕房子之四十萬元係遭丙○○
    所竊，欲向其追討，始夥同其真實姓名年籍不詳之成年友人『長腳』共謀犯下前
    揭罪行，已如前述；而被告丁○○之婆婆駱玉葉，確因被告住屋需要修繕，遂將
    其所標得會款三十萬元、加上提領之現金十萬元，共計四十萬元借與被告之事實
    ，亦據證人即被告楊玉華之婆婆駱玉葉於原審審理時到庭證述詳實在卷（詳見原
    審卷第一一四頁），並有證人駱玉葉所參加以王賴妙為會首之民間互助會會單及
    存簿提領款明細影本各乙紙附原審卷可稽（見原審卷第一三三頁，第一三四頁）
    。準此，被告與共犯『長腳』二人於強取告訴人丙○○財物之初，既係基於追贓
    之目的，而非出於不法所有之意思，則參諸上開判例意旨，縱被告等人前揭行為
    確有違法，亦不得以強盜罪相繩，自不待言。
三、核被告丁○○所為，係犯刑法第二百七十七條第一項之傷害罪及同法第三百零二
    條第一項之妨害自由罪。被告丁○○與其真實姓名年籍不詳之成年友人『長腳』
    二人，就上揭犯行，有犯意聯絡及行為分擔，為共同正犯；二罪間有方法結果之
    牽連犯關係，應從一重之妨害自由罪處斷。另被告與共犯『長腳』二人以妨害人
    行使權利為目的，而渠等所施強暴復已達於剝奪人行動自由之程度，即祇成立刑
    法第三百零二條之罪，不再以同法第三百零四條論處。公訴意旨認被告等所為涉
    犯刑法第三百三十條第一項之結夥強盜罪，尚有未洽，起訴法條自應予變更。
四、原審就被告丁○○部分據以論罪科刑，固非無見，惟查被告與共犯『長腳』二人
    於強取告訴人財物之初，既係基於追討竊款之目的，自難認主觀上具有不法所有
    之意圖，已如前述，則渠等所為即與強盜罪之構成要件不侔，原判決以加重強盜
    未遂罪論處，尚有未合；被告上訴意旨否認犯罪，雖不足採，然原判決既有前揭
    可議之處，自屬無可維持，應由本院將原判決關於被告丁○○部分撤銷改判。爰
    審酌被告與告訴人並無深仇大恨，僅因懷疑遺失款項為告訴人所竊，乃不加求證
    ，即夥同友人『長腳』共謀妨害告訴人之自由，且以鋸子毆傷告訴人，並暴力以
    追討竊款等手段、方法、結果暨犯後又飾詞圖卸刑責等一切情狀，量處如主文第
    二項所示之刑，並諭知易科罰金之折算標準。至作案鋸子係共犯『長腳』所有供
    犯罪所用之物，雖未經扣案，惟亦未能證明已滅失，爰併依法宣告沒收。
乙、戊○○、乙○○部分：
一、公訴意旨略以：被告戊○○、乙○○二人夥同丁○○及其真實姓名年籍不詳之成
    年友人「長腳」共同謀議以丁○○失竊款項為藉口而設計強取丙○○財物之不法
    所有犯意聯絡，由丁○○於同月二十八日上午，電話誘騙丙○○於是日下午一時
    許至許文良住處後，推由「長腳」以鐵鋸毆擊丙○○臉部，其旁之戊○○、乙○○則空手擊其背部，致使受有臉部擦傷、背部瘀傷，再由「長腳」以鋸子指揮強
    迫丙○○上二樓房間剝奪其行動自由，並揚稱失竊四十萬要丙○○拿出來，又再
    以鋸子毆其左腳致使受有左腳撕裂傷，使丙○○受此強暴脅迫至不能抗拒而遭強
    行搜取隨身之機車車匙及內有第一商業銀行（帳號00000000000）金
    融卡、
    指示乙○○拿機車車匙搜括丙○○機車，仍未見現金或其他財物而將車匙交還丙○○。至該日十四時三十分許，即決定由丁○○看守丙○○，「長腳」與戊○○
    、乙○○外出擬提取卡內存款，幸因該卡帳戶已於九十年十一月七日終結致誤為
    密碼錯誤而無所獲，丙○○於丁○○拒其離去之請求後，確定「長腳」等三人已
    然外出即趁機逃離，始結束長約九十分鐘之私行拘禁。因認被告二人涉犯刑法第
    三百齡二條第一項之非法剝奪他人行動自由及第三百三十條第一項之結夥強盜罪
    嫌云云。
二、按犯罪事實應依證據認定之，無證據不得認定犯罪事實；又不能證明被告犯罪或
    其行為不罰者，應諭知無罪之判決，刑事訴訟法第一百五十四條第二項、第三百
    零一條第一項分別定有明文。告訴人之告訴，係以使被告受刑事訴追為目的，是
    其陳述是否與事實相符，仍應調查其他證據以資審認；而被害人之陳述如無瑕疵
    ，且就其他方面調查又與事實相符，固足採為科刑之基礎，倘其陳述尚有瑕疵，
    則在未究明前，遽採為論罪科刑之依據，即難認適法，此最高法院五十二年臺上
    字第一三００號、六十一年臺上字第三０九九號著有判例。再認定不利於被告之
    事實，須依積極證據，苟積極證據不足為不利於被告事實之認定時，即應為有利
    於被告之認定；且事實之認定，應憑證據，如未能發現相當證據，或證據不足以
    證明，自不能以推測或擬制之方法，以為裁判基礎；而認定犯罪事實所憑證據，
    雖不以直接證據為限，間接證據亦包括在內；然而無論直接或間接證據，其為訴
    訟上之證明，須於通常一般之人均不致有所懷疑，而得確信其為真實之程度者，
    始得據為有罪之認定，若其關於被告是否犯罪之證明未能達此程度，而有合理性
    懷疑之存在，致使無從形成有罪之確信，根據「罪證有疑，利於被告」之證據法
    則，即不得遽為不利被告之認定，最高法院三十年上字第八一六號、四十年臺上
    字第八六號、七十六年臺上字第四九八六號則分別著有判例。
三、公訴人及原審認定被告戊○○、乙○○二人犯罪，無非係以：告訴人丙○○之
    指訴；傷害診斷證明書；及第一商業銀行之帳戶支出明細等為其主要論據。
四、訊據上訴人即被告戊○○、乙○○二人，均堅持否認有何前揭犯行，被告戊○○
    辯稱：伊並沒有強盜犯行，被害人的傷勢是長腳所打，與伊等無關，伊沒有拿丙○○的提款卡，也沒有取領丙○○帳戶裏的錢等語。被告乙○○則辯稱：戊○○
    因為錢不見，打電話給伊，伊只是問丙○○是否有偷戊○○夫婦的錢，如果有快
    還錢，伊沒有打丙○○，也沒有強盜他的財物，提款卡的事情是在本案開庭時才
    知道的等語。
五、經查：
  (一)被告戊○○、乙○○二人確係因另同案被告丁○○誤以為其向婆婆駱玉葉所借，
    準備用以修繕房子之四十萬元遭竊（該筆款項嗣後於丁○○住處房間內之棉被廚
    中尋獲），懷疑係丙○○所為，遂一同前往質問告訴人丙○○乙情，業經本院審
    認屬實，已如前述，此核先敘明。
  (二)又被告戊○○、乙○○二人自始至終皆僅質問告訴人是否竊取金錢錢，並曉諭其
    返還而未出手毆打告訴人，及告訴人於遭另共犯「長腳」強取財物前、後，渠等
    二人亦均未在場等情，復據告訴人丙○○嗣於原審及本院審理時到庭陳述明確在
    卷（均詳見原審卷第一０五頁、第一０六頁、第一０七頁，本院卷第一二八頁、
    第一三０頁），是被告二人始終並未為傷害、妨害自由、強取財物等構成要件行
    為之施行，自甚瞭然。
  (三)另告訴人於本院審理時雖指稱：伊告知密碼及交付金融卡後，「長腳」、及被告
    戊○○、乙○○等三人均有外出等語（詳見本院卷第一二七頁）。惟查，縱告訴
    人之指述為真，然若無其他證據足資證明被告等當時確係持卡外出提領現金，則
    自不得僅因上述外出之事實為真，即為不利於被告二人之認定亦甚明。
  (四)復綜觀全卷，本案除告訴人丙○○之指訴外，實查無其他積極證據足資證明被告
    戊○○、乙○○二人確有公訴意旨所指前揭犯行。
六、綜上所述，本件既無積極證據足資證明被告戊○○、乙○○二人確有非法剝奪他
    人行動自由及結夥強盜等犯行，則被告戊○○、乙○○二人被訴前揭犯行，即屬
    不能證明。職是，揆諸前開規定、最高法院判例意旨、及「罪證有疑，利於被告
    」之證據法則與相關說明，自應為被告戊○○、乙○○二人無罪之諭知。原審未
    察，就被告戊○○、乙○○部分有罪之判決，尚有未洽，被告戊○○、乙○○二
    人上訴意旨否認犯罪，指摘原判決不當，為有理由，應由本院撤銷改判，改諭知
    被告戊○○、乙○○二人無罪之判決。
據上論斷，應依刑事訴訟法第三百六十九條第一項前段、第三百六十四條、第三百零
一條第一項前段、第二百九十九條第一項前段、第三百條，刑法第二十八條、第二百
七十七條第一項、第三百零二條第一項、第五十五條、第四十一條第一項、第三十八
條第一項第二款，罰金罰鍰提高標準條例第一條前段、第二條，判決如主文。
本案經檢察官朱兆民到庭執行職務。
中　　　華　　　民　　　國　　九十三　　年　　  一　　　月　　 十三　　 日
                              臺灣高等法院刑事第八庭
                                  審判長法  官  陳  祐  治
                                        法  官  楊  炳  禎
                                        法  官  王  炳  梁
右正本證明與原本無異。
如不服本判決，應於收受送達後十日內向本院提出上訴書狀，其未敘述上訴之理由者並
得於提起上訴後十日內向本院補提理由書（均須按他造當事人之人數附繕本）。
                                        書記官　潘　大　鵬
中　　　華　　　民　　　國　　九十三　　年　　　一　　　月　　　十四　　日
附錄本案論罪科刑法條全文：
刑法第二百七十七條
傷害人之身體或健康者，處三年以下有期徒刑、拘役或一千元以下罰金。
犯前項之罪因而致人於死者，處無期徒刑或七年以上有期徒刑；致重傷者，處三年以
上十年以下有期徒刑。
刑法第三百零二條
私行拘禁或以其他非法方法，剝奪人之行動自由者，處五年以下有期徒刑、拘役或三
百元以下罰金。
因而致人於死者，處無期徒刑或七年以上有期徒刑，致重傷者，處三年以上十年以下
有期徒刑。
第一項之未遂犯罰之。
